【裁判字號】    98,台上,7885
【裁判日期】    981229
【裁判案由】    違反毒品危害防制條例
【裁判全文】
最高法院刑事判決            九十八年度台上字第七八八五號
上  訴  人  台灣高等法院台南分院檢察署檢察官
被      告  甲○○
            乙○○
共      同
選任辯護人  蔡碧仲律師
上列上訴人因被告等違反毒品危害防制條例案件，不服台灣高等
法院台南分院中華民國九十七年十月二日第二審更審判決（九十
七年度上更(一)字第二五七號，起訴案號：台灣嘉義地方法院檢察
署九十六年度偵字第五八九九號、毒偵字第一Ｏ八二號），提起
上訴，本院判決如下：
    主  文
原判決關於乙○○部分撤銷。
乙○○公訴不受理。
其他上訴駁回。
    理  由
一、上訴駁回（即甲○○）部分：
按刑事訴訟法第三百七十七條規定：上訴於第三審法院，非以判
決違背法令為理由，不得為之；是提起第三審上訴，應以原判決
違背法令為理由，係屬法定要件。如果上訴理由書狀並未依據卷
內訴訟資料具體指摘原判決不適用何種法則或如何適用不當，或
所指摘原判決違法情事，顯與法律規定得為第三審上訴理由之違
法情形不相適合時，均應認其上訴為不合法律上之程式，予以駁
回。又檢察官就被告犯罪事實，應負舉證責任，並指出證明之方
法，為刑事訴訟法第一百六十一條所明定。因此，檢察官對於起
訴之犯罪事實，應負實質之舉證責任。倘其所提出之證據，不足
為被告有罪之積極證明，或其闡明之證明方法，無從說服法院形
成被告有罪之心證，基於無罪推定原則，自應為被告無罪之諭知
。而認定犯罪事實所憑之證據，無論直接或間接證據，其為訴訟
上之證明，須於通常一般之人均不致有所懷疑，而得確信其為真
實之程度者，始得據為有罪之認定，倘其證明尚未達到此一程度
，而有合理之懷疑存在時，事實審法院復已就其心證上理由予以
闡述，敘明其如何無從為有罪之確信，因而為無罪之判決，尚不
得任意指為違法。本件原判決經審理結果，認不能證明被告甲○
○有起訴書所載毒品危害防制條例第五條第一項意圖販賣而持有
第一級毒品之犯罪，因而撤銷第一審關於甲○○該部分科刑之判
決，改判諭知其無罪。已詳敘其取捨證據之結果及無從為有罪判
決之心證理由。從形式上觀察，無足以影響判決結果之違法情形
存在。檢察官上訴意旨略謂：依甲○○警詢、偵查之供述，其於
被查獲前確有販賣第一級毒品海洛因之意思，且其與乙○○於偵
查中就欲將海洛因出售牟利之情所述均屬一致，自得互為補強證
據；況本件經警扣得置於吸管內之海洛因五十八支及以夾鏈袋盛
裝之海洛因三包，與一般單純施用者僅少量備置不同，原判決諭
知被告無罪，洵有未當等語。惟查，原判決已詳細敘明就其調查
證據之結果，認被告二人於警詢供述固具有任意性。然就偵查筆
錄，則認與錄音內容不符部分不具有證據能力。復敘明扣案海洛
因係被告二人為自己吸用而持有，不足為甲○○被訴意圖販賣而
持有之補強證據；而共犯之自白，縱所述內容一致，仍為自白，
究非屬自白以外之其他必要證據，尚不足以謂共犯之自白相互間
得作為證明其所自白犯罪事實之補強證據，認本件不得僅以具共
犯關係之被告二人自白，採為認定甲○○意圖販賣而持有第一級
毒品之唯一論據。而毒品危害防制條例第五條第一項之意圖販賣
而持有第一級毒品罪，係指以非營利之目的而販入或因其他原因
而持有毒品，其後始起意出售所持有之毒品以營利，且迄未著手
賣出者而言。所謂意圖，乃犯罪構成之主觀違法要素，亦屬犯罪
之成立要件；行為人是否具有販賣之意圖而持有毒品，須以嚴格
之證據證明之，亦即必須有相當之客觀事實，足以表徵其主觀意
念之遂行性及確實性，始足當之。本件公訴人既認被告二人係為
供自己施用而購入扣案海洛因，則被告購入扣案毒品後並未有任
何分裝行為，且依乙○○於偵查中之自白，被告二人就如何販賣
及販賣之價格等重要細節均尚未謀議合致，自尚未有任何相當之
客觀事實，足以表徵被告意圖販賣之主觀意念之遂行性及確實性
，是公訴人認甲○○涉犯意圖販賣而持有第一級毒品犯行尚乏積
極證據佐證等情，已依卷內調查所得之證據資料，逐一剖析論列
，參互勾稽判斷，無從獲致被告有檢察官所指犯罪之心證理由稽
詳，所為論斷，從形式上觀察，無悖於經驗法則及論理法則，尚
難漫指為違法。檢察官上訴意旨，對於原判決究竟如何違背法令
，非依卷內資料為具體指摘，依憑己見，對於原判決已詳為論斷
事項，再為事實爭辯，或對原審採證認事之職權行使，任意指摘
，難謂已符合首揭法定上訴要件，應認其上訴不合法律上之程式
，予以駁回。至甲○○施用第一級毒品部分，業經原法院上訴審
判處罪刑確定（該判決並敘明其持有海洛因之低度行為，為吸用
之高度行為所吸收，不另論罪之旨），附為說明。
二、撤銷改判（即乙○○）部分：
按被告死亡者，應諭知不受理之判決。又第二審判決後，被告於
上訴第三審中死亡者，第三審法院應撤銷原審判決，就該案件自
為判決，分別為刑事訴訟法第三百零三條第五款、第三百九十八
條第三款、第三百八十七條所明定。而第三審法院就原審判決後
被告死亡之事項，得依職權調查，並得就該得依職權調查之事項
調查事實，並準用上開條款之規定，此觀刑事訴訟法第三百九十
三條第五款、第三百九十四條第一項但書、第三百八十七條、第
三百九十八條第三款之規定甚明。本件乙○○因被訴意圖販賣而
持有第一級毒品案件，經原審法院撤銷第一審判決，改判諭知無
罪，檢察官不服原判決，於民國九十七年十月十四日合法提起第
三審上訴後，乙○○於九十八年九月二十日死亡，有雲林縣口湖
鄉戶政事務所出具之戶籍謄本可稽。依上開說明，自應由本院將
原判決關於乙○○部分撤銷，並諭知公訴不受理之判決。
據上論結，應依刑事訴訟法第三百九十五條前段、第三百九十七
條、第三百九十八條第三款、第三百八十七條、第三百零三條第
五款，判決如主文。
中    華    民    國  九十八  年   十二   月  二十九  日
                      最高法院刑事第八庭
                          審判長法官  洪  文  章
                                法官  王  居  財
                                法官  郭  毓  洲
                                法官  黃  梅  月
                                法官  邱  同  印
      本件正本證明與原本無異
                                      書  記  官
中    華    民    國  九十九  年    一    月    四    日
                                                      Ｅ

司法院資訊處製作；財團法人民間司法改革基金會備份。
